臺灣臺北地方法院刑事判決　　　　　　　98年度易字第3446號
公　訴　人　臺灣臺北地方法院檢察署檢察官
被　　　告　翁梓庭
選任辯護人　鄭世脩律師
　　　　　　何威儀律師
上列被告因詐欺案件，經檢察官提起公訴（九十八年度調偵緝字
第七二號），本院判決如下：
    主  文
翁梓庭無罪。
    理  由
一、公訴意旨略以：被告翁梓庭為設於台北市松山區○○○路三
    二三號「現代啟示錄」餐廳之負責人，於民國九十六年十一
    月間起至九十七年一月間止，明知自己從九十五年起至九十
    六年止，多次跳票及拒絕往來，並無資力繼續經營餐廳，竟
    仍意圖為自己不法之所有，於九十六年十一月一日至九十七
    年一月三十日間，陸續向告訴人盛豐行有限公司訂購酒類，
    告訴人不疑有他依約出貨，惟於約定結帳日即九十七年一月
    底，告訴人派人依約至前開餐廳，竟發覺餐廳大門深鎖，被
    告不知去向，連一月三十日始送抵餐廳之酒類也遭搬空，始
    知受騙。被告共計詐得價值新台幣（下同）十六萬五千一百
    十五元之各式酒類，因認被告涉犯刑法第三百三十九條第一
    項之詐欺取財罪嫌云云。
二、按犯罪事實應依證據認定之，無證據不得認定犯罪事實。又
    不能證明被告犯罪者，應諭知無罪之判決，刑事訴訟法第一
    百五十四條第二項、第三百零一條第一項分別定有明文。再
    按，事實之認定，應憑證據，如未能發現相當證據，或證據
    不足以證明，自不能以推測或擬制之方法，為裁判基礎；且
    認定不利於被告之事實須依積極證據，苟積極證據不足為不
    利於被告事實之認定時，即應為有利於被告之認定；另認定
    犯罪事實所憑之證據，雖不以直接證據為限，間接證據亦包
    括在內，然無論直接證據或間接證據，其為訴訟上之證明，
    須於通常一般之人均不致有所懷疑，而得確信其為真實之程
    度者，始得據之為有罪之認定，倘其證明尚未達到此一程度
    ，而有合理之懷疑存在，無從使事實審法院得有罪之確信時
    ，即應由法院為諭知被告無罪之判決，最高法院四十年臺上
    字第八六號、三十年上字第八一六號、七十六年臺上字第四
    九八六號判例可資參照。末按刑法第三百三十九條第一項詐
    欺取財罪之成立，須行為人主觀上有為自己或第三人不法所
    有之意圖，客觀上係以詐術使人將本人或第三人之物交付為
    構成要件。而所謂以詐術使人交付財物，必須行為人確有施
    用詐術，被詐欺人因其詐術陷於錯誤，而交付財物之因果聯
    瑣。若其並未施用詐術，或所用方法不能認為詐術，或不致
    使人陷於錯誤，即不構成該罪，最高法院四十六年台上字第
    二六○號判例可資參佐。
三、本件公訴意旨認被告涉犯刑法第三百三十九條第一項之詐欺
    取財罪嫌，無非係以被告自承確有積欠告訴人貨款及告訴代
    理人陳建仲、儲以文之指述及出貨單六十八張、現代啟示錄
    交易明細表一份、現代啟示錄餐飲有限公司登記資料一份、
    現代啟示錄餐飲有限公司票據信用查詢資料一份等件資為論
    據。
四、被告以外之人於審判外之言詞或書面陳述，除法律有規定者
    外，不得作為證據；又被告以外之人於審判外之陳述，雖不
    符合同法第一百五十九條之一至第一百五十九條之四之規定
    ，但經當事人於審判程序同意作為證據，法院審酌該言詞陳
    述或書面陳述作成時之情況認為適當者，亦得為證據。當事
    人、代理人或辯護人於法院調查證據時，知有第一百五十九
    條第一項不得為證據之情形，而未於言詞辯論終結前聲明異
    議者，視為有前項之同意，刑事訴訟法第一百五十九條第一
    項及第一百五十九條之五分別定有明文。本判決下列所引用
    之被告以外之人於審判外之陳述（包含書面陳述），雖屬傳
    聞證據，但檢察官、被告及辯護人於本院審判期日中均同意
    此部分之證據有證據能力，且迄至言詞辯論終結前亦未撤回
    前開同意，本院審酌上開證據資料製作時之情況，尚無違法
    不當及證明力明顯過低之瑕疵，亦認為以之作為證據應屬適
    當，故揆諸前開刑事訴訟法第一百五十九條之五規定，認前
    揭證據資料均有證據能力。
五、訊據被告固坦承有積欠告訴人貨款之事實，惟堅決否認有何
    詐欺取財犯行，辯稱：其自九十六年十二月十一日出國後，
    至九十七年二月九日始回台，餐廳之業務係由店長即其前妻
    林淑華全權處理。又餐廳在每年十一月至年底跨年晚會，需
    要用到較多的酒類飲料，且九十六年十一月至九十七年一月
    間，餐廳有幫一些公司辦尾牙。房東確定要收回房屋之後，
    其有請林淑華告訴員工，餐廳要結束營業，請員工要跟廠商
    告知此事，員工就開始與廠商聯絡說餐廳準備結束營業，積
    欠款項會在事後想辦法匯錢。有廠商要來搬東西，且餐廳尚
    積欠員工九十七年一月的薪資，所以餐廳內的物品包含酒、
    音響、CD、燈光、桌椅、監視設備都被員工與廠商搬走了。
    九十六年十一月到九十七年一月向告訴人訂購的酒類，除因
    營業已使用者外，其餘酒類則是被搬去抵債。其經營之餐廳
    在結束營業前五年曾向告訴人訂購酒類，在其跳票後，告訴
    人亦於九十五年十二月開始接受餐廳先訂貨再以匯款之方式
    付款，其並無詐欺等語。經查：
（一）被告為「現代啟示錄」餐廳之負責人，該餐廳自九十六年
      十一月一日起至九十七年一月三十日止，向告訴人訂購酒
      類達十六萬五千一百十五元，被告結束餐廳之營業，且未
      依約付款與告訴人等情，業據被告自承，並經證人即告訴
      人之員工陳建仲、儲以文證述明確，復有出貨單六十八張
      及現代啟示錄交易明細表、現代啟示錄餐飲有限公司登記
      資料各一份在卷可佐，首堪認定為真實，合先敘明。
（二）本件之爭點在於被告是否有施用詐術之行為，及被告是否
      有為自己不法所有之意圖及詐欺之犯意，茲分述如下：
   1、公訴人雖認被告自承「現代啟示錄」餐廳從九十四年後已
      開始出現虧損，每月租金達五十四萬元至六十萬元，人事
      支出高達上百萬元，九十六年年中開始有負債並跳票，九
      十六年時積欠房租達一年之久，且已積欠員工數月份薪資
      ，顯見被告當時經營「現代啟示錄」餐廳時，早已是舉債
      度日，對於無法按時給付價金的情形，已完全知悉，然而
      卻於案發時間大量且不合常理進貨，並更改給付價金之期
      限，顯見被告主觀詐欺之意圖及犯意明確云云。惟證人陳
      建仲於審理時結證稱：告訴人係於九十四年左右與「現代
      啟示錄」餐廳有業務往來，九十六年十一月、十二月到期
      之應付帳款「現代啟示錄」餐廳均有支付等語（見本院卷
      二第五十一頁），可知被告經營之「現代啟示錄」餐廳自
      九十四年開始即向告訴人訂貨，且付款正常，縱「現代啟
      示錄」餐廳自九十四年開始即出現虧損，九十六年負債並
      開始跳票，然被告除本案之貨款外，其餘均付款正常，足
      見「現代啟示錄」餐廳與告訴人往來時，雖財務狀況已轉
      壞，被告仍正常支付貨款，盡力維護餐廳對供貨商之信用
      ，使餐廳得正常營業，若被告主觀上有為自己不法所有之
      意圖，其大可在九十四年與告訴人業務往來時即詐取告訴
      人之財物，何須苦撐餐廳至九十六年底才詐取告訴人之財
      物！足徵被告並無為自己不法所有之意圖甚明。
   2、證人陳建仲復證稱：在九十六年十一月、十二月，因年底
      節日、活動會比較多，如聖誕節、跨年，尾牙是在一月份
      ，所以餐廳訂酒量會增加，一般會增加百分之五十左右，
      但「現代啟示錄」餐廳當時增加一倍以上，但因告訴人與
      「現代啟示錄」餐廳配合那麼久了，都沒有出問題，所以
      沒有想那麼多，仍出貨給該餐廳等語（見本院卷二第五十
      一頁反面、第五十二頁），足見告訴人係因告訴人與「現
      代啟示錄」餐廳配合甚久，該餐廳都沒有出問題，基於信
      任關係而出貨，實難認被告有何施用詐術使告訴人陷於錯
      誤之行為。證人陳建仲雖亦證稱：「現代啟示錄」餐廳於
      九十六年十一月、十二月訂酒量增加一倍以上，而一般餐
      廳大概會增加百分之五十等語，然訂酒量增加之幅度會隨
      著餐廳生意興隆與否及餐廳係分散向數家酒商訂酒或集中
      向告訴人訂酒而有所不同，尚難僅以此認定「現代啟示錄
      」餐廳之訂酒量有異常增加。
   3、公訴人雖提出現代啟示錄餐飲有限公司票據信用查詢資料
      一份用以證明該餐廳自九十四年起即信用狀況不佳，然如
      前（二）1所述，該餐廳於九十四年與告訴人開始交易時
      ，財務狀況即已不佳，但仍正常付款，故該餐廳對告訴人
      之信用並無不佳，且告訴人係從事酒類買賣之公司，有評
      估餐廳信用狀況及被倒帳風險高低之能力，告訴人在評估
      後，仍願意先出貨與「現代啟示錄」餐廳再收貨款，足見
      告訴人評估後認被「現代啟示錄」餐廳倒帳之風險不高，
      始願意承擔風險，自難僅因該餐廳財務狀況不佳遽認被告
      有詐欺之情事。
   4、公訴人復以告訴人之收帳員於九十七年一月三十一日前往
      「現代啟示錄」餐廳查看，發現該餐廳已結束營業，然該
      餐廳竟於九十七年一月三十日仍訂酒，卻未向告訴人告知
      即將結束營業之事，被告顯有詐欺之主觀上犯意云云。然
      被告自九十六年十二月十一日出國後，至九十七年二月九
      日始回台乙情，有入出國日期證明書一份（見本院卷二第
      三十二頁）在卷可佐，是「現代啟示錄」餐廳結束營業時
      ，被告人在國外，並未參與餐廳結束營業之善後事宜，亦
      無證據佐證被告指示員工對告訴人隱匿結束營業之事，自
      難以「現代啟示錄」餐廳於九十七年一月三十日訂酒竟未
      向告訴人告知將結束營業乙情遽認被告有詐欺之情事。又
      觀之告訴人九十七年一月三十日之出貨單（見臺灣臺北地
      方法院檢察署九十七年度他字第三二四九號卷第五十九頁
      反面），可知告訴人於當日十時四十四分出貨與被告，而
      告訴人之送貨員送貨至該餐廳時，應值餐廳中午營業時間
      ，顯見該餐廳仍正常營業，並無異狀，否則送貨員當不至
      於仍交貨與該餐廳，足徵告訴人當日所訂購之酒類，應係
      營業所需，難認被告有何詐欺之犯行。
   5、綜上，公訴人所為舉證尚未達到通常一般之人不致有所懷
      疑，而得確信其為事實之程度，本案容有合理之懷疑存在
      而無從使本院得有確切不移之有罪確信，此外，復查無其
      他積極證據足認被告有檢察官所指涉之詐欺犯行，揆諸前
      開說明，自應為被告無罪之諭知，以維法紀。
據上論斷，應依刑事訴訟法第三百零一條第一項，判決如主文。
本案經檢察官謝憲杰到庭執行職務
中    華    民    國   100    年    3     月    17    日
                  刑事第九庭審判長法  官  鄭富城
                                  法  官  徐淑芬
                                  法  官  張詩芸
以上正本證明與原本無異。
如不服本判決應於收受送達後10日內向本院提出上訴書狀，並應
敘述具體理由；其未敘述上訴理由者，應於上訴期間屆滿後20日
內向本院補提理由書（均須按他造當事人之人數附繕）「切勿逕
送上級法院」。
                                  書記官  顏淑華
中    華    民    國   100    年    3     月    17    日